ACORDAO-COMPLETO-2420707

ACÓRDÃO 8604/2020 ATA 27/2020 - PRIMEIRA CÂMARA

VISTOS, relatados e discutidos estes autos que tratam de pedido de reexame interposto pela Sra. Dulceney Vilela da Silva Moreno em face do Acórdão 10427/2019-TCU-Primeira Câmara por meio do qual esta Corte de Contas considerou ilegal o ato de aposentadoria emitido em favor da recorrente;
ACORDAM os ministros do Tribunal de Contas da União, reunidos em Sessão da 1ª Câmara, ante as razões expostas pelo relator e com fundamento nos arts. 33 e 48 da Lei 8.443/1992, em:
9.1. conhecer do presente pedido de reexame para, no mérito, negar-lhe provimento;
9.2. encaminhar cópia desta deliberação à recorrente e à Universidade Federal do Rio Grande do Norte.

Pedido de reexame interposto em face de decisão que considerou ilegal ato de aposentadoria emitido em favor da recorrente.

Primeira Câmara

3. Recorrente: Dulceney Vilela da Silva Moreno (XXX.518.702-XX).

13.1. Ministros presentes: Walton Alencar Rodrigues (Presidente), Benjamin Zymler, Bruno Dantas e Vital do Rêgo (Relator).
13.2. Ministro-Substituto presente: Weder de Oliveira.

VITAL DO RÊGO

Ministro-Substituto André Luís de Carvalho.

Adoto como relatório, com os devidos ajustes de forma, a instrução elaborada no âmbito da Secretaria de Recursos (peça 32) , com a qual se manifestou de acordo o corpo gerencial daquela unidade técnica especializada (peça 33) , a seguir transcrita:
INTRODUÇÃO
1.	Trata-se de pedido de reexame (peça 20) interposto pela Sra. Dulceney Vilela da Silva Moreno, ex-servidora da Universidade Federal do Rio Grande do Norte, contra o Acórdão 10427/2019-TCU-Primeira Câmara (peça 12) .
1.1.	A deliberação recorrida apresenta o seguinte teor:
VISTOS, relatados e discutidos estes autos de aposentadoria.
ACORDAM os ministros do Tribunal de Contas da União, reunidos em sessão da Primeira Câmara, ante as razões expostas pelo Relator e com fundamento nos arts. 71, inciso III, da Constituição Federal, 1º, inciso V, e 39, inciso II, da Lei 8.443/1992 e 260, § 1º, do Regimento Interno do Tribunal de Contas da União (TCU) , em:
9.1. considerar ilegal e negar registro aos atos de aposentadoria de Dulceney Vilela da Silva Moreno, Enoque Paulino de Albuquerque e Maria de Fatima Barbosa Fernandes do Nascimento;
9.2. dispensar o ressarcimento das importâncias recebidas de boa-fé pelas interessadas, nos termos da Enunciado 106 da Súmula de Jurisprudência do TCU;
9.3. determinar à Universidade Federal do Rio Grande do Norte que:
9.3.1. faça cessar os pagamentos decorrentes dos atos impugnados, comunicando ao TCU, no prazo de quinze dias, as providências adotadas, nos termos dos arts. 261 e 262, caput, do Regimento Interno do TCU, 8º, caput, da Resolução - TCU 206/2007 e 15, caput, da Instrução Normativa - TCU 78/2018;
9.3.2. emita novos atos de aposentadoria livres de irregularidades apontadas, submetendo-os à apreciação desta Corte de Contas por intermédio do sistema e-Pessoal, no prazo de trinta dias, nos termos dos arts. 262, § 2º, do Regimento Interno do TCU e 15, § 1º, da Instrução Normativa - TCU 55/2007; 
9.3.3. informe aos interessados o teor deste acórdão, esclarecendo-lhes que, no caso de não provimento de recurso eventualmente interposto, deverão ser repostos os valores recebidos após a ciência do acórdão pelo órgão/entidade de origem, encaminhando ao TCU, no prazo de trinta dias, comprovante das datas de ciência pelos interessados (grifos acrescidos) .
HISTÓRICO
2.	A aposentadoria da Sra. Dulceney Vilela da Silva Moreno foi julgada ilegal, em decorrência do pagamento de parcela judicial referente a Plano Econômico. Isso porque o pagamento da espécie não se incorpora à remuneração em caráter permanente, pois tem natureza de antecipação salarial, conforme o Enunciado 322 da Súmula do TST.
2.1. Ademais, conforme jurisprudência pacífica tanto no âmbito do STJ como do STF, não há que se falar em direito adquirido a regime de vencimentos, de forma que alterações posteriores devem absorver as vantagens decorrentes de decisões judiciais cujo suporte fático já se tenha exaurido, resguardada a irredutibilidade remuneratória (cf., e.g., MS 13.721-DF/STJ, MS 11.145-DF/STJ, RE 241.884-ES/STF, RE 559.019-SC/STF, MS 26.980-DF/STF) .
2.2. De mais a mais, constatou-se a existência de parcela denominada "82375 VENC.BAS.COMP.ART.15 L11091/05" sem a absorção determinada pelo §3º do art. 15 da Lei 11.091/2005.
ADMISSIBILIDADE
3. Reitera-se o exame de admissibilidade realizado pelo Sar/Serur (peça 22) , que opinou pelo conhecimento do recurso, nos termos do artigo 48 da Lei 8.443/1992, c/c os artigos 285 e 286, parágrafo único, do RI/TCU, suspendendo-se os efeitos dos subitens 9.1, 9.3, 9.3.1 e 9.3.2 do Acórdão 10427/2019-TCU-Primeira Câmara, em relação à recorrente. O Excelentíssimo Senhor Ministro Vital do Rêgo, mediante despacho de peça 25, concordou com esta unidade técnica.
MÉRITO	
4. Delimitação
4.1. Constitui objeto do presente pedido de reexame definir se:
	a) houve violação ao princípio da irretroatividade de nova interpretação;
	b) o acórdão recorrido violou a coisa julgada;
	c) incidiu a decadência prevista no art. 54 da Lei 9.784/1999;
	d) é devida a parcela 82375 VENC.BAS.COMP.ART.15 L11091/05 (VBC) ;
	e) houve incidência de contribuição previdenciária sobre a parcela de VBC;
	f) houve violação ao princípio da irredutibilidade de proventos.
5. Da irretroatividade de nova interpretação
5.1. A recorrente aduz que a decisão ora recorrida viola o princípio da irretroatividade de nova interpretação, com base nos seguintes argumentos:
5.2. É clarividente a impossibilidade de aplicação de nova forma de interpretação, para alterar de forma prejudicial a remuneração do demandante, pois a demora para que a Administração Pública (controle interno) , o Tribunal de Contas ou o Poder Judiciário examine a validade de um ato que já tenha se completado, não pode trazer prejuízo para o jurisdicionado, pelo que o ato deverá ser analisado conforme as orientações gerais da época e as situações por elas regidas deverão ser declaradas válidas, mesmo que apresentem vícios.
Análise:
5.3. No que tange ao art. 2º, parágrafo único, XIII, da Lei 9.784/1999 e ao art. 24 da LINDB, o qual veda a aplicação retroativa de nova interpretação, é de se ter presente que o TCU dispõe de Lei Orgânica e Regimento Interno, sendo que a Lei do Processo Administrativo e a LINDB podem ser aplicadas naquilo que for compatível com o regramento próprio desta Corte de Contas.
5.4. Nessa senda, é de se ressaltar que o art. 260, § 2º, do Regimento Interno deste Tribunal assim dispõe:
§ 2º O acórdão que considerar legal o ato e determinar o seu registro não faz coisa julgada administrativa e poderá ser revisto de ofício pelo Tribunal, com a oitiva do Ministério Público e do beneficiário do ato, dentro do prazo de cinco anos da apreciação, se verificado que o ato viola a ordem jurídica, ou a qualquer tempo, no caso de comprovada má-fé.
5.5. Nesse quadro, o argumento de que teria havido violação ao princípio da vedação de aplicação retroativa de nova interpretação deve ser rechaçado por três razões:
i) não há direito adquirido à exegese;
ii) não houve o registro do ato de aposentadoria da interessada, de tal arte a não se aplicar a máxima de que a "modificação posterior de jurisprudência não alcançaria as situações consolidadas à luz de critério interpretativo anterior". Isto porque poder-se-ia falar em situação consolidada apenas quando o ato de concessão recebe o registro do TCU, por ser ato complexo;
iii) o acórdão que julgar legal o ato de aposentadoria e determinar o seu registro não faz coisa julgada administrativa, nos termos do § 2º do art. 260 do Regimento Interno deste Tribunal.
5.6. Nesse sentir, é de se opinar pela rejeição dos argumentos apresentados pela recorrente. 
6. Da violação à coisa julgada
6.1. A recorrente aduz que teria havido violação à coisa julgada, com base nos seguintes argumentos:
6.2. A ora interessada e outros pares moveram a Reclamação Trabalhista n° 1.680 a 1695/91, a qual lhes garantiu o direito ao recebimento de diferença salarial referente aos planos econômicos, referente a aplicação do IPC do mês de março de 1990, a partir de abril de 1990, bem corno reflexo de férias, 13° salário e todas as verbas de natureza salarial recebidas pela servidora, no importe de 84,32%.
6.3. Latente a irregularidade da situação posta nos autos, pois permitir tal procedimento significa, acima de tudo, possibilitar a rediscussão indefinida de direitos garantidos, de situações decididas há anos pelo judiciário, permitindo que uma determinação da Administração Pública tenha maior alcance e validade do que uma decisão judicial transitada em julgada.
Análise:
6.4. Importante ressaltar que, há muito, esta Corte de Contas, por suas duas Câmaras e Plenário, vem se posicionando contra a incorporação ad aeternum de valores decorrentes de sentenças judiciais que reconheceram o direito à percepção de determinados percentuais relativos a planos econômicos, sendo farta a jurisprudência no sentido de que tais parcelas não devem perpetuar-se em face de reajustes e reestruturações salariais subsequentes (Decisões 138/2001 - Plenário, 117/2002 - 2ª Câmara, 118/2002 - 2ª Câmara, Acórdão 398/2004-TCU-Plenário, 1910/2003 - 1ª Câmara, 2169/2003 - 1ª Câmara, 4661/2012 - 1ª Câmara, dentre outros) .
6.5. Convém rememorar que as parcelas judiciais referentes a planos econômicos (IPC de junho/87: Plano Bresser - 26,06%, URP de fevereiro de 89: Plano Verão - 26,05%; IPC de março/90: Plano Collor - 84,32, dentre outros) derivam de diplomas legais que trataram de política salarial dos servidores, estabelecendo a recomposição de perdas inflacionárias. Todavia, referidos reajustes consubstanciavam-se em antecipações salariais que seriam compensadas na data-base seguinte da categoria, cf., v.g., art. 8º do Decreto-lei 2.335/1987. Art. 5º da Lei 7.730/1989, arts. 3º e 5º da Lei 7.788/1989 e arts. 5º e 9º da Lei 8.030/1990.
6.6. Assim, a razão dos reajustes foi tão-somente garantir a antecipação legítima da data-base, a fim de evitar o aviltamento salarial dos servidores públicos, tendo em vista as altas taxas inflacionárias do período, compensando-se esta antecipação na data-base da categoria.
6.7. Ocorre, no entanto, que, em face da edição de inúmeros planos econômicos, com a consequente alteração de metodologia de revisão geral dos salários, os servidores buscaram o judiciário, o que culminou em decisões que reconheceram o direito à percepção de determinados percentuais.
6.8. Entretanto, com o fim de dirimir as controvérsias sobre a matéria, o Supremo Tribunal Federal, ao apreciar a Ação Direta de Inconstitucionalidade 694-1, deixou assente que os atos que implicaram reposições salariais mostravam-se inconstitucionais, ante a inexistência de direito adquirido frente a superveniência de planos econômicos.
6.9. Com base nessa orientação, o Tribunal Superior do Trabalho - TST editou a Súmula 322, afirmando que os pagamentos de direitos reconhecidos em sentença judicial, relativos a gatilhos salariais e URP, deve limitar-se, no tempo, à data-base seguinte à que serviu de referência ao julgado, momento em que as perdas inflacionárias ocorridas no período restariam devidamente equacionadas. 
6.10. Destaca-se, ainda, o pronunciamento daquela Casa nos autos de Embargos em Recurso de Revista TST-E-RR 88034/93-8:
No silêncio da sentença exeqüenda a propósito do limite temporal do reajuste com base na URP, impõe-se a limitação à data-base seguinte, nos termos do enunciado 322/TST, tendo em vista que o acerto na data-base decorre de disposição de ordem pública inserida na própria lei salarial e calcada no princípio do 'non bis in idem'. Trata-se, assim, de norma imperativa e cogente, de inderrogabilidade absoluta, sob pena de comprometimento da 'política salarial' estabelecida. Recurso de embargos de que não se conhece por ofensa ao art. 5º, inciso XXXVI, da Carta Magna (coisa julgada) .
6.11. Assim, a menos que a sentença judicial expressamente declare que a incorporação de antecipações salariais resultantes de planos econômicos deva extrapolar a data-base fixada em lei, com a determinação da incorporação ad aeternum do percentual nos vencimentos do servidor, o que não se constatou no presente caso, não apresenta afronta à coisa julgada o zelo deste Tribunal para que se dê às decisões judiciais o cumprimento nos seus estritos termos, afastando os pagamentos indevidos. A incorporação definitiva por ato administrativo desborda os limites objetivos da coisa julgada e acaba por criar vantagens ou gratificações, o que é juridicamente impossível.
6.12. Portanto, não há que se falar em ofensa à coisa julgada, tendo em vista que as circunstâncias de fato e de direito mudaram após a prolação das decisões judiciais, sendo que a vantagem que está sendo paga de forma destacável, já foi, inclusive, absorvida -  na sistemática estabelecida pelo Acórdão 2161/2005-TCU-Plenário, com as observações dispostas no Acórdão 269/2012-TCU-Plenário -, há tempos pelos aumentos reais obtidos pela categoria após a prolação da sentença.
6.13. Transcreve-se, ainda, trecho do Voto do Exmo. Ministro Walton Alencar Rodrigues, condutor do Acórdão 6739/2010-TCU-Primeira Câmara, por meio do qual aborda questões relacionadas a pagamentos feitos a servidores ativos ou inativos com base em sentença judicial já transitada em julgado que perdeu o suporte fático de quando prolatada:
No Acórdão 1873/2010, referente ao TC Processo 008.913/2009-8, a Primeira Câmara já dispôs sobre o tema nos seguintes termos:
'A Constituição Federal não confere à coisa julgada proteção maior do que a que atribui ao direito adquirido. Ambos os institutos estão amparados pelo mesmo regime de proteção que os resguarda dos efeitos da legislação superveniente, mas encontra limites na conhecida fórmula, tantas vezes reiterada pelo STF, no sentido de que não há direito adquirido a regime jurídico. 
Essa orientação aplica-se também em relação à coisa julgada, uma vez que esta nada mais é que uma das causas ou fontes geradoras do direito adquirido. 
A coisa julgada é limitada pela situação jurídica sob cuja órbita se configurou. O STF expressamente reconhece a limitação temporal da eficácia da coisa julgada, em face à alteração do regime jurídico. 
Nesse quadro, não há desrespeito à garantia da irredutibilidade de vencimentos, porque a coisa julgada não constituiu óbice à alteração do regime jurídico, sob pena de configurar direito adquirido a regime jurídico, o que sempre foi repelido, tanto pela doutrina, como pela jurisprudência.
O que há, na verdade, é grande confusão sobre tema que deveria ser simples. A panaceia decorre dos interesses em jogo. Mas seja qual for a forma da aquisição do direito, se decorrente de ato jurídico perfeito, de situação definitivamente constituída ou de coisa julgada, não é ele apto a impedir a pronta incidência do regime jurídico novo e os efeitos decorrentes da sua modificação superveniente.
Em recente decisão, no RE 559.019/SC, o Relator, Min. Cezar Peluso indeferiu o recurso extraordinário, por entender não constituir afronta à coisa julgada a limitação de seus efeitos, ante a posterior reorganização ou reestruturação da carreira. 
Assim, a coisa julgada não é uma conquista do servidor, como pessoa, sobre a qual se montam as conquistas de toda a categoria, em todas as situações.
[...] 
Em ambos os casos, ocorreram modificações do regime jurídico supervenientes à sentença. As alterações normativas tiveram o condão de afastar a eficácia dos respectivos provimentos judiciais em relação aos fatos posteriores às inovações legislativas, com plena preservação da garantia contra a redução nominal dos vencimentos.
6.14. Nesse quadro, opina-se pela rejeição do argumento apresentado pela recorrente.
7. Da decadência
7.1. A recorrente aduz ter incidido a decadência prevista no art. 54 da Lei 9.784/1999, com base nos seguintes argumentos:
7.2. É importante registrar o disposto no art. 54 da Lei 9.784/1999, que impede a anulação de ato administrativo após o decurso de cinco anos.
Análise:
7.3. Inicialmente, ressalta-se que este processo deu entrada no TCU em 30/10/2017. Sobre a decadência do direito de a Administração rever os seus próprios atos e o exercício do controle externo por parte deste Tribunal, impende mencionar que o Supremo Tribunal Federal já se pronunciou acerca da não incidência da decadência administrativa, em face da inaplicabilidade do art. 54 da Lei 9.784/1999, aos processos por meio dos quais o TCU exerce sua competência constitucional de controle externo, prevista no inciso III do art. 71 da Constituição Federal, consoante entabulado no MS 24.859, verbis:
EMENTA: CONSTITUCIONAL. ADMINISTRATIVO. PENSÃO. T.C.U.: JULGAMENTO DA LEGALIDADE: CONTRADITÓRIO. PENSÃO: DEPENDÊNCIA ECONÔMICA.
I. - O Tribunal de Contas, no julgamento da legalidade de concessão de aposentadoria ou pensão, exercita o controle externo que lhe atribui a Constituição Federal, art. 71, III, no qual não está jungindo a um processo contraditório ou contestatório. Precedentes do STF. 
II. - Inaplicabilidade, no caso, da decadência do art. 54 da Lei 9.784/99. 
III. - Concessão da pensão julgada ilegal pelo TCU, por isso que, à data do óbito do instituidor, a impetrante não era sua dependente econômica. 
IV. - MS indeferido. (grifos acrescidos) 
7.4. Ainda, com essa mesma orientação, vem à balha manifestação do Ministro Marco Aurélio, ao apreciar o MS 27.966:
Quanto ao prazo previsto no artigo 54 da Lei nº 9.784/99, relativamente à revisão de atos administrativos, os pronunciamentos desta Corte são reiterados no sentido de não ser aplicável a ato complexo como é o da aposentadoria, vale dizer, fica afastado quando se faz em jogo a atuação do Tribunal de Contas da União, iniludivelmente também administrativa, apreciando o cálculo dos proventos da aposentadoria para homologá-la ou não - precedentes: Mandados de Segurança nº 24.997-8/DF, 25.090-9/DF e 25.192-1/DF, relatados pelo Ministro Eros Grau, com acórdãos publicados no Diário da Justiça de 1º de abril de 2005 - os concernentes aos dois primeiros - e 6 de maio de 2005, respectivamente. 
7.5. Nesse sentir, este Tribunal editou a Súmula 278, que traz:
Os atos de aposentadoria, reforma e pensão têm natureza jurídica de atos complexos, razão pela qual os prazos decadenciais a que se referem o § 2º do art. 260 do Regimento Interno e o art. 54 da Lei nº 9.784/99 começam a fluir a partir do momento em que se aperfeiçoam com a decisão do TCU que os considera legais ou ilegais, respectivamente.
7.6. Nessa ordem de ideias, os argumentos apresentados não merecem ser acolhidos. 
8. Da manutenção da parcela de VBC
8.1. A recorrente aduz que deve ser mantida a parcela de VBC, com base nos seguintes argumentos:
8.2. Como se verifica com extrema facilidade, não há de forma alguma que se falar em possibilidade de absorção do VBC, quando o texto da lei, de forma clara, direta e expressa, afirma que não deverá haver absorção da rubrica VBC por força dos aumentos remuneratórios decorrentes de alterações na Lei Federal 11.091/2005 - a exemplo do que ocorreu com a edição da Lei 11.784 e da Lei 12.772/2012.
Análise:
8.3. Observa-se que, ainda que legislações posteriores à Lei 11.091/2005 tenham sido editadas com comandos para que não se procedesse mais a essas absorções, nenhum instrumento legal tratou das parcelas já absorvidas ao abrigo das regras estabelecidas pela redação original da Lei 11.091/2005. Em síntese, as parcelas que foram absorvidas não poderiam ser revigoradas, por ausência de expressa previsão na legislação posterior, nada havendo a autorizar o aumento da VBC apurado nos autos.
8.4. Nesse sentido, tem-se os Acórdão 8524/2017-TCU-Primeira Câmara, 1.545/2018-TCU-1ª câmara, 12.108/2018-TCU-1ª Câmara, 3.504/2018-TCU-2ª Câmara, Acórdão 15722/2018-TCU-Primeira Câmara, Acórdão 1138/2019-TCU-Primeira Câmara, Acórdão 6620/2019-TCU-Primeira Câmara e Acórdão 1672/2019-TCU-Segunda Câmara.
8.5. Sobre a importância dos precedentes supracitados, vem à baila o escólio de Cueto Rua:
As sentenças dos juízes são fontes do Direito porque elas inspiram outros juízes, os funcionários administrativos, os legisladores e os integrantes do grupo social, levando-lhes a atuar de uma maneira similar no futuro (apud Octavio Bueno Magano, in Manual de Direito do Trabalho, Parte Geral, 4ª Ed., São Paulo: LTr, 1991, p. 99) .
8.6. Pois bem. É tamanha a importância do princípio da igualdade, que assim dispôs o constituinte originário no preâmbulo e no art. 5º da Lei Maior de 1988: 
Preâmbulo. Nós, representantes do povo brasileiro, reunidos em Assembléia Nacional Constituinte para instituir um Estado Democrático, destinado a assegurar o exercício dos direitos sociais e individuais, a liberdade, a segurança, o bem-estar, o desenvolvimento, a igualdade e a justiça como valores supremos de uma sociedade fraterna, pluralista e sem preconceitos, fundada na harmonia social e comprometida, na ordem interna e internacional, com a solução pacífica das controvérsias, promulgamos, sob a proteção de Deus, a seguinte CONSTITUIÇÃO DA REPÚBLICA FEDERATIVA DO BRASIL.
Art. 5º Todos são iguais perante a lei, sem distinção de qualquer natureza, garantindo-se aos brasileiros e aos estrangeiros residentes no País a inviolabilidade do direito à vida, à liberdade, à igualdade, à segurança e à propriedade (grifos acrescidos) .
8.7. Sobre o princípio da igualdade, acrescente-se a doutrina de Luiz Flávio Gomes:
Por força do princípio da igualdade, como se percebe, ganha extraordinária força o precedente judicial. Mas não se trata de conferir-lhe força vinculante erga omnes, tal como se dá no sistema do stare decisis. O precedente tem relevância perante o órgão jurisdicional que adotou determinada solução para o litígio. Firmada sua primeira posição, em casos idênticos, urge o mesmo tratamento, sob pena de aplicação desigual da lei, em flagrante violação ao princípio da igualdade. Não existem cidadãos iguais, sem iguais decisões judiciais para casos idênticos. Logo, dentro do modelo democrático e independente de Magistratura, urge a construção de um princípio fundamental: o juiz está vinculado ao seu precedente. Tratando-se de decisão coletiva, o Tribunal ou parcela dele está vinculado ao seu precedente. Pois só observando o precedente é que se dará para situações idênticas o mesmo (e igual) tratamento jurídico. (grifos acrescidos) (in A Dimensão da Magistratura: no estado constitucional e democrático de direito: independência judicial, controle judiciário, legitimação da jurisdição, politização e responsabilidade do juiz. São Paulo: Editora Revista dos Tribunais, 1997, fls.  238/9) .
8.8. Corroborando as considerações supracitadas, é oportuna a advertência do Tribunal Constitucional da Espanha no precedente STC 108/1988:
Um mesmo juiz ou tribunal não pode modificar o sentido das decisões adotadas anteriormente em casos substancialmente idênticos, a não ser que se aparte conscientemente dele, oferecendo uma fundamentação suficiente e razoável que motive a mudança de critério [...] (apud Augusto César Leite de Carvalho, in Princípios de Direito do Trabalho sob a perspectiva dos Direitos Humanos. São Paulo: LTr, 2018, p. 57) .
8.9. De mais a mais, tenha-se presente o ensinamento de Celso Antônio Bandeira de Mello:
 (...) por via do princípio da igualdade, o que a ordem jurídica pretende é a impossibilidade de desequiparações fortuitas ou injustificadas (apud Maria Sylvia Zanella Di Pietro, in Direito Administrativo, 30 ed., Rio de Janeiro: Forense, 2017, p. 754) .
8.10. A doutrina supracitada sobre o princípio da igualdade, aliada à remansosa jurisprudência do TCU, aplainam de lés a lés possíveis dúvidas quanto a se considerar ilegal a presente aposentadoria, eis que o TCU não pode modificar o sentido das decisões adotadas anteriormente em casos substancialmente idênticos.	 
9. Da incidência da contribuição previdenciária sobre a VBC
9.1. A recorrente aduz que a não inclusão da VBC nos proventos de aposentadoria implicaria na devolução da contribuição previdenciária da referida parcela, com base nos seguintes argumentos:
9.2. No caso tratado neste feito administrativo, não reconhecer a natureza salarial da rubrica VBC (82374) ou, ainda, afirmar que tal rubrica não seria incorporável aos proventos de aposentadoria da servidora, traria como consequência lógica o afastamento de sua natureza salarial, e, ato continuo, afastaria a necessidade de pagamento de verba previdenciária, trazendo, por fim, a necessidade de que a administração providenciasse o ressarcimento a servidora de todas as parcelas a este título já pagas até hoje, ou seja, promovendo a repetição do indébito previdenciário.
Análise:
9.3. O que se decidiu no acórdão recorrido foi a ilegalidade concernente ao fato de que a VBC, ao invés de ser paulatinamente absorvida, por ocasião da reorganização ou reestruturação da carreira ou tabela remuneratória, nos termos do § 3º do art. 15 da Lei 11.091/2005, houve a sua majoração. Não se discutiu a incidência de contribuição previdenciária sobre a VBC.
9.4. Nesse sentir, opina-se pela rejeição dos argumentos apresentados pela recorrente.
10. Da irredutibilidade de proventos
10.1. A recorrente aduz que teria havido violação ao princípio da irredutibilidade de proventos, com base nos seguintes argumentos:
10.2. Os trabalhadores em geral e os servidores públicos em especial, estão garantidos pelo Princípio da Irredutibilidade de Vencimentos que já na Constituição Federal encontra dispositivo que lhe garante em seu art. 37, inciso XV.
Análise:
10.3. No que tange à violação ao princípio da irredutibilidade salarial, destaca-se, ainda, que, de acordo com o e. STF, não há óbice à redução de proventos caso alguma parcela/vantagem esteja sendo paga ao arrepio da lei, nos termos do entendimento proferido no âmbito do MS 25.552, de relatoria da Ministra Cármen Lúcia, verbis: 
EMENTA: MANDADO DE SEGURANÇA. ATO DO TRIBUNAL DE CONTAS DA UNIÃO. APOSENTADORIA DE MAGISTRADO.[...]. DECADÊNCIA ADMINISTRATIVA E OFENSA AO PRINCÍPIO DA IRREDUTIBILIDADE DE SALÁRIOS NÃO CONFIGURADAS. [...]3. O Supremo Tribunal Federal pacificou entendimento de que, sendo a aposentadoria ato complexo, que só se aperfeiçoa com o registro no Tribunal de Contas da União, o prazo decadencial da Lei n. 9.784/99 tem início a partir de sua publicação. Aposentadoria do Impetrante não registrada: inocorrência da decadência administrativa. 4. A redução de proventos de aposentadoria, quando concedida em desacordo com a lei, não ofende o princípio da irredutibilidade de vencimentos. Precedentes. 5. Segurança denegada (grifos acrescidos) .
10.4. Por conseguinte, opina-se pela rejeição dos argumentos apresentados pela recorrente.
CONCLUSÃO
11.	 Diante do exposto, conclui-se que:
	a) não houve violação ao princípio da irretroatividade de nova interpretação;
	b) o acórdão recorrido não violou a coisa julgada;
	c) não incidiu a decadência prevista no art. 54 da Lei 9.784/1999;
	d) é indevida a majoração da parcela 82375 VENC.BAS.COMP.ART.15 L11091/05 - VBC;
	e) não se discutiu no acórdão recorrido a incidência de contribuição previdenciária sobre a parcela de VBC;
	f) não houve violação ao princípio da irredutibilidade de proventos.
11.2. Por conseguinte, é de se propor a negativa de provimento do presente recurso.
PROPOSTA DE ENCAMINHAMENTO
12.	 Diante do exposto, com base no art. 48 da Lei n. 8.443/92, submete-se o presente processo à consideração superior, propondo a adoção das seguintes medidas:
	a) conhecer do pedido de reexame e, no mérito, negar-lhe provimento;
	b) cientificar a recorrente e os demais interessados do acórdão que vier a ser prolatado, ressaltando-se que o relatório e o voto que o acompanharem podem ser consultados no endereço www.tcu.gov.br/acordaos, no dia seguinte ao de sua oficialização.
2. 	O Ministério Público junto ao TCU, representado nos autos pelo Procurador Dr. Rodrigo Medeiros de Lima, manifestou-se de acordo com a proposição da unidade técnica (peça 34) . 
	É o Relatório.

Andreia Araujo Munemassa (OAB/RN 491-A) e outros.

Procurador Rodrigo Medeiros de Lima.

APOSENTADORIA. PAGAMENTO DESTACADO DE PARCELA JUDICIAL REFERENTE A PLANOS ECONÔMICOS. PAGAMENTO INDEVIDO. NÃO-ABSORÇÃO DE PARCELA COMPLEMENTAR DE VENCIMENTO BÁSICO. ILEGALIDADE. PEDIDO DE REEXAME. ARGUMENTOS INSUFICIENTES PARA ALTERAR O ACÓRDÃO RECORRIDO. NEGATIVA DE PROVIMENTO.

APOSENTADORIA (APOS)

Secretaria de Recursos (Serur).

Aprecia-se, nesta oportunidade, pedido de reexame interposto pela Sra. Dulceney Vilela da Silva Moreno contra o Acórdão 10427/2019-TCU-Primeira Câmara, por meio do qual esta Corte de Contas considerou ilegal o ato de aposentadoria emitido em favor da recorrente em razão do em decorrência do pagamento de parcela judicial referente a Plano Econômico (84,32%) e, também, em razão do pagamento da parcela denominada "82375 VENC.BAS.COMP.ART.15 L11091/05" sem a absorção determinada pelo §3º do art. 15 da Lei 11.091/2005.
No pedido de reexame interposto pela Sra. Dulceney Vilela da Silva Moreno (peça 20) , a recorrente alega, em síntese, que: (i) houve violação ao princípio da irretroatividade de nova interpretação; (ii) o acórdão recorrido violou a coisa julgada; (iii) incidiu a decadência prevista no art. 54 da Lei 9.784/1999; (iv) é devida a parcela "82375 VENC.BAS.COMP.ART.15 L11091/05 (VBC) "; (v) houve incidência de contribuição previdenciária sobre a parcela de VBC; e (vi) houve violação ao princípio da irredutibilidade de proventos. 
A Secretaria de Recursos, em seu parecer (peça 32) , propõe que o recurso interposto pela recorrente seja conhecido, e no mérito, negado a ele provimento. A Serur, concluiu, em síntese, que: (i) não houve violação ao princípio da irretroatividade de nova interpretação; (ii) o acórdão recorrido não violou a coisa julgada; (iii) não incidiu a decadência prevista no art. 54 da Lei 9.784/1999; (iv) é indevida a majoração da parcela 82375 VENC.BAS.COMP.ART.15 L11091/05-VBC; (v) não se discutiu no acórdão recorrido a incidência de contribuição previdenciária sobre a parcela de VBC e (vi) não houve violação ao princípio da irredutibilidade de proventos. 
O Ministério Público junto ao TCU, em sua manifestação regimental (peça 34) , ratificou as conclusões formuladas pela Serur.
-II-
Quanto à admissibilidade do recurso interposto pela recorrente, ratifico o entendimento já externado no despacho de peça 25, no sentido de que o presente recurso seja conhecido, uma vez preenchidos os requisitos de admissão que regem a espécie. 
No tocante à análise de mérito do apelo, registro minha concordância integral com os pareceres precedentes, razão pela qual adoto como minhas as conclusões formuladas pela Serur e pelo MPTCU por seus próprios fundamentos, valendo-me, para tanto, da técnica da motivação per relationem, sem prejuízo de tecer os comentários a seguir. 
Preliminarmente, observo que a fundamentação contida no acórdão recorrido, qual seja, a preconizada pelo Acórdão 2161/2005-TCU-Plenáriolenpario, se aplica integralmente a todos os planos econômicos, sejam eles decorrentes dos percentuais de 26,05%, 84,32% ou outros. Nesses casos, o procedimento idêntico a ser adotado é o da absorção de tais parcelas pelos reajustes e reestruturações de carreiras supervenientes ao provimento judicial.  
Dentro desse contexto, vale rememorar, acerca da vantagem percebida pela Sra. Dulceney Vilela, decorrente do percentual de 84,32% (Plano Collor) , que esta Corte de Contas tem por indevido o pagamento de tal parcela. Isto porque é entendimento pacífico neste Tribunal que os pagamentos dos percentuais relativos a planos econômicos, como no caso em análise, não se incorporam indefinidamente aos vencimentos em decorrência de sua natureza de antecipação salarial, sendo devidos somente até a reposição das perdas salariais havidas até então, o que ocorre na primeira data-base seguinte àquela que serviu de referência ao julgado.
Verifico que a natureza jurídica das parcelas decorrentes de planos econômico é a de antecipação salarial da data base. Nesse sentido é a jurisprudência dos Tribunais Superiores a saber:
- Enunciado 332 da Súmula de Jurisprudência do TST
DIFERENÇAS SALARIAIS. PLANOS ECONÔMICOS. LIMITE 
Os reajustes salariais decorrentes dos chamados "gatilhos" e URPs, previstos legalmente como antecipação, são devidos tão somente até a data-base de cada categoria." (destaque acrescido) 
 (Redação original - Res. 14/1993, DJ 21, 28/12/1993 e 4/1/1994) 
- RMS 17.012 (STJ) 
RECURSO EM MANDADO DE SEGURANÇA. ADMINISTRATIVO. SERVIDORES DO DISTRITO FEDERAL. URP/89 (26,05%) . DECISÃO TRANSITADA EM JULGADO. SUPRESSÃO DA PARCELA. INTEGRAÇÃO. ANTECIPAÇÃO. LIMITAÇÃO.
Na hipótese, não há ofensa à coisa julgada, considerando que na ação ordinária na qual se sagraram vencedores os servidores havia o pedido expresso para a concessão do referido reajuste até a data da efetiva integração.
O Decreto-Lei, que criou a discutida URP, o fez "...a título de antecipação..." (destaque acrescido) 
Recurso desprovido.
 (RMS 17.012/DF, Rel. Ministro José Arnaldo da Fonseca, Quinta Turma, julgado em 15/4/2004, DJ 17/5/2004, p. 245) 
- MS 25.797 (STF) 
DECISÃO: (...) NO QUE CONCERNE AO REAJUSTE DE 26,05% (PLANO VERÃO) RELATIVO À URP DE FEVEREIRO DE 1989, REITERADAS DECISÕES DESTA CORTE DEMONSTRAM TRATAR-SE DE MATÉRIA INFRACONSTITUCIONAL, TAMBÉM NÃO CONSISTINDO EM DIREITO ADQUIRIDO. (...) . TAL PERCENTUAL POSSUIRIA, QUANDO MUITO, NATUREZA DE MERA ANTECIPAÇÃO SALARIAL. (...) (destaque acrescido) (MS 25797 MC, Relator: Min. Gilmar Mendes, julgado em 20/3/2006, publicado em DJ 27/3/2006) 
Com isso, essas parcelas, ainda que concedidas por meio de decisão judicial com trânsito em julgado, a partir do momento em que podem ser compensadas por reajustes ou reestruturações de carreiras supervenientes, devem ser necessariamente absorvidas. Nesses casos, entendo que não há que se falar em afronta à coisa julgada e nem ao princípio da irredutibilidade salarial, já que a produção dos efeitos desejados (recuperar o percentual de 84,32%, que teria sido suprimido até o superveniente ajuste pela data base) se cumpriu.
Ainda sobre esse entendimento, é válido transcrever a ementa referente ao julgamento de mérito do MS 25.678, da relatoria do Min. Luiz Fux:
EMENTA: AGRAVO REGIMENTAL EM MANDADO DE SEGURANÇA. DIREITO ADMINISTRATIVO. PROVENTOS. APOSENTADORIA. ACÓRDÃO DO TCU QUE DETERMINOU A EXCLUSÃO DE VANTAGEM ECONÔMICA RECONHECIDA POR DECISÃO COM TRÂNSITO EM JULGADO  (URP, 26,05%) . COMPETÊNCIA CONSTITUCIONAL ATRIBUÍDA À CORTE DE CONTAS. MODIFICAÇÃO DE FORMA DE CÁLCULO DA REMUNERAÇÃO. INEXISTÊNCIA DE OFENSA AOS PRINCÍPIOS CONSTITUCIONAIS DA COISA JULGADA, DO DIREITO ADQUIRIDO E DA IRREDUTIBILIDADE DE VENCIMENTOS. DECADÊNCIA. INOCORRÊNCIA. AMPLA DEFESA E CONTRADITÓRIO. AUSÊNCIA DE VIOLAÇÃO. AGRAVO A QUE SE NEGA PROVIMENTO
 (...) 
2. As vantagens remuneratórias pagas aos servidores inserem-se no âmbito de uma relação jurídica continuativa, e, assim, a sentença referente a esta relação produz seus efeitos enquanto subsistir a situação fática e jurídica que lhe deu causa. A modificação da estrutura remuneratória ou a criação de parcelas posteriormente à sentença são fatos novos, não abrangidos pelos eventuais provimentos judiciais anteriores.
3. É cediço que a alteração, por lei, da composição da remuneração do agente público assegura-lhe somente a irredutibilidade da soma total antes recebida, assim concebido: os vencimentos e proventos constitucionais e legais. Precedentes: RE 563.965/RN-RG, Rel. Min. Cármen Lúcia, Tribunal Pleno, DJe 20/3/2009; MS 24.784, Rel. Min. Carlos Velloso, Tribunal Pleno, DJe 25/6/2004.
 (...) 
7. Agravo regimental a que se nega provimento."
 (MS 25678, Relator: Min. Luiz Fux, julgado em 10/2/2015, publicado em DJ 6/3/2015) 
Na referida decisão proferida pelo STF, aflora o entendimento da Suprema Corte no sentido de que, sem afrontar a coisa julgada, o direito adquirido, o ato jurídico perfeito e a segurança jurídica é possível suprimir parcelas decorrentes de planos econômicos, ainda que amparadas por decisões judiciais com trânsito em julgado, já que, em razão das alterações na situação fática e jurídica que deu causa ao pedido judicial, a exemplo das reestruturações supervenientes na carreira a que pertence a recorrente, tais parcelas foram devidamente compensadas ao longo dos anos devido a sua natureza jurídica de antecipação salarial. 
No caso concreto, observo que a decisão proferida nos autos das Reclamatórias Trabalhistas 1.680 a 1.695/1991 (peça 20, p. 32/37) , confirmadas pelo Acórdão 250/92 do TRT da 14ª Região (peça 20, p.23/26) , não determinou que a parcela relativa ao plano econômico Collor (84,32%) seja paga ad aeternum, já que tem natureza de antecipação salarial, nos termos da fundamentação contida no Acórdão recorrido. Portanto, não há nas razões recursais apresentadas, argumentos capazes de alterar a decisão recorrida quanto a essa questão.
Quanto à parcela denominada "82375 VENC.BAS.COMP.ART.15 L11091/05", rememoro que ela se refere à parcela complementar da remuneração prevista no art. 15 da Lei 11.091/2005, que dispôs sobre o Plano de Carreira dos Cargos Técnico-Administrativos em Educação, no âmbito das Instituições Federais de Ensino, cujo texto essencial transcrevo a seguir:
Art. 15. O enquadramento previsto nesta Lei será efetuado de acordo com a Tabela de Correlação, constante do Anexo VII desta Lei.
§ 1o. O enquadramento do servidor na Matriz Hierárquica será efetuado no prazo máximo de 90 (noventa) dias após a publicação desta Lei, observando-se: 
 (...)	
§ 2o. Na hipótese de o enquadramento de que trata o § 1o deste artigo resultar em vencimento básico de valor menor ao somatório do vencimento básico, da Gratificação Temporária - GT e da Gratificação Específica de Apoio Técnico-Administrativo e Técnico-Marítimo às Instituições Federais de Ensino - GEAT, considerados no mês de dezembro de 2004, proceder-se-á ao pagamento da diferença como parcela complementar, de caráter temporário.
 (...) 
§ 3o. A parcela complementar a que se refere o § 2o deste artigo será considerada para todos os efeitos como parte integrante do novo vencimento básico, e será absorvida por ocasião da reorganização ou reestruturação da carreira ou tabela remuneratória, inclusive para fins de aplicação da tabela constante do Anexo I-B desta Lei.   
 (...) (grifos) .
Essa parcela complementar, portanto, deveria ser absorvida pelos reajustes posteriores. Entretanto, os arts. 13 da Lei 11.784/2008 e 43 da Lei 12.772/2012 vedaram essa absorção pelos aumentos promovidos por essas leis (escalonados entre maio de 2008 e julho de 2010 e entre março de 2013 e março de 2015) :
Art. 13.  A parcela complementar de que tratam os §§ 2o e 3o do art. 15 da Lei nº 11.091, de 12 de janeiro de 2005, não será absorvida por força dos aumentos remuneratórios decorrentes das alterações realizadas na Lei no 11.091, de 12 de janeiro de 2005, em virtude das alterações impostas pelos arts. 12 e 15 desta Lei (Lei 11.784/2008) .
Art. 43.  A parcela complementar de que tratam os §§ 2o e 3o do art. 15 da Lei no 11.091, de 2005, não será absorvida por força dos aumentos remuneratórios com efeitos financeiros no período de 2013 a 2015 (Lei 11.772/2012) .
Observo que a tabela atualmente vigente foi aprovada pela Lei 12.772/2012 (com alterações dadas pela Lei 13.325/2016) . Considerando tal fato, a vedação de absorção pelos reajustes trazidos pelas Leis 11.784/2008 e 12.772/2012 implica, necessariamente, o seguinte: da sua criação até hoje, a única possibilidade de absorção da parcela complementar foi quando da aplicação da tabela do Anexo I-B da Lei 11.091/2005.
Portanto, para verificar a regularidade da parcela, basicamente são dois os procedimentos a adotar: (i) avaliar se a criação da parcela complementar, incluída na ficha financeira de maio de 2005, observou a fórmula de cálculo estabelecida no art. 15, § 2º, da Lei 11.091/2005 (parcela complementar = provento básico de maio de 2005 - provento básico de dezembro de 2004 - GT - GEAT) e (ii) avaliar se foi correta a absorção quando da aplicação da tabela do Anexo I-B da Lei 11.091/2005, na forma do art. 15, § 3º, da Lei 11.091/2005.
Para demonstrar o cálculo mencionado no presente caso concreto, transcrevo trecho do parecer de peça 11, emitido pelo Ministério Público junto ao TCU:
8.	Consta no ato da Sra. Dulceney, a seguinte justificativa do parecer do órgão de controle interno:
Além da rubrica objeto da justificativa constante do campo ESCLARECIMENTOS DO GESTOR DE PESSOAL, constatamos a rubrica 4-2-0726-2 (VBC) que está sendo paga inobservando o disposto no §3.º do art. 15 da Lei n.º 11.091/2005, fato considerado ilegal pelo Tribunal de Contas da União, conforme entendimento expresso no Acórdão 11859/2016-TCU-Segunda Câmara.
9.	De fato, ao examinar as fichas financeiras da Sra. Dulceney, observa-se que em dezembro de 2004 a ex-servidora recebia R$ 2.280,65  (peça 7, p. 1) , correspondente à soma do vencimento básico com a GT e a GEAT (R$ 1.752,74 + R$ 262,91 + R$ 265,00) . Em maio/2005 (mês de implantação dos novos valores fixados pela lei) , o vencimento básico passou para R$ 1.755,01, mais o pagamento da rubrica adicional "82375 VENC.BAS.COMP.ART.15 L11091/05", no valor de R$ 525,59 (peça 7, p. 2) , perfazendo o montante de R$ 2.280,60.
10.	 Em janeiro de 2006, com a implantação da tabela constante do Anexo I-B da Lei 11.091/2005, o vencimento básico da aposentada foi majorado para R$ 2.101,25, e a rubrica relativa ao VBC reduzido para R$ 179,35 (peça 7, p. 3) , perfazendo o mesmo montante de R$ 2.280,60, com a pequena diferença de cinco centavos.
11.	 Em dezembro de 2007, por força do inciso III do art. 26 da Lei 11.091/2005, o vencimento básico da ex-servidora passou a ser de R$ 2.176,89. Entretanto, a rubrica "82375 VENC.BAS.COMP.ART.15 L11091/05" não sofreu alteração, permanecendo com o mesmo valor de R$ 179,35 (peça 7, p. 4) .
12.	 Naquela data (dezembro/2007) , parte substancial do VBC deveria ter sido absorvida. O valor devido para evitar redução de vencimento seria de R$ 103,71 (R$ 2.280,60 - R$ 2.176,89) . Ocorre que a referida parcela foi majorada para R$ 525,59, conforme se vê no contracheque da interessada relativa ao mês de janeiro de 2019 (peça 9) .
Com isso, considerando o comando legal vigente, não prospera a alegação da recorrente no sentido de que a parcela "82375 VENC.BAS.COMP.ART.15 L11091/05" seria devida no valor de R$ 525,59. Nesse caso, por ter ocorrido evidente descumprimento de comando legal no cálculo da parcela devida, não importa se, sobre a parcela inquinada, foram realizados os recolhimentos da contribuição previdenciária. Vale mencionar que a recorrente, mesmo tendo contribuído sobre a vantagem inquinada, ainda assim, recebeu, em valores líquidos, parcela indevida, para a qual, até a notificação do acórdão recorrido, esta Corte de Contas dispensou a reposição ao erário, nos termos do Enunciado 106 da Súmula de Jurisprudência do TCU (item 9.2 do Acórdão 10427/2019-TCU-Primeira Câmara) . 
Por fim, importa mencionar que, em razão da competência estabelecida a este Tribunal pelo art. 71, inciso III, da Constituição Federal, os atos de registro de pessoal somente passam a estar plenamente formados, válidos e eficazes quando recebem o registro pela Corte de Contas. Sob essa perspectiva, impõe-se reconhecer que referidos atos possuem natureza precária, razão pela qual, até que haja o efetivo julgamento e o consequente registro pela Corte de Contas, tais atos não gozam de definitividade, já que sem o registro não se aperfeiçoam. Por tal razão, não se aplica, como pretende fazer crer a recorrente, a decadência prevista no art. 54 da Lei 9.784/1999, uma vez que, entre a disponibilização do ato em epígrafe ao TCU (30/10/2017) a negativa de registro (24/9/2019) não se passaram, sequer, 5 (cinco) . Além disso, em razão da natureza precária dos atos de aposentadoria antes da análise do TCU, não há que se falar em violação do princípio da irredutibilidade de vencimentos.	
	Ante o exposto, VOTO para que seja adotada a minuta de acórdão que ora trago ao exame deste Colegiado.
TCU, Sala das Sessões Ministro Luciano Brandão Alves de Souza, em 11 de agosto de 2020.
Ministro VITAL DO RÊGO 
Relator